ACORDAO-COMPLETO-2518251

ACÓRDÃO 2153/2022 ATA 11/2022 - PRIMEIRA CÂMARA

VISTOS, relatados e discutidos estes autos de aposentadoria concedida pela Superintendência Regional do Trabalho e Emprego no Estado de Mato Grosso,
ACORDAM os Ministros do Tribunal de Contas da União, reunidos em sessão da Primeira Câmara, diante das razões expostas pelo Relator, com fundamento no art. 71, inciso III, da Constituição Federal e nos arts. 1º, inciso V, 39, inciso II, e 45 da Lei 8.443/1992, em:
9.1. considerar ilegal o ato de aposentadoria de interesse do sr. João Batista Gomes da Silva, recusando seu registro;
9.2. dispensar o ressarcimento das quantias indevidamente recebidas, em boa-fé, pelo interessado, consoante o Enunciado 106 da Súmula de Jurisprudência deste Tribunal;
9.3. determinar à Superintendência Regional do Trabalho e Emprego no Estado de Mato Grosso que:
9.3.1. emita e envie a esta Corte, via Controle Interno, no prazo de 15 (quinze) dias, contado a partir da ciência desta deliberação, sob pena de responsabilidade solidária da autoridade administrativa omissa, novo ato de aposentadoria para o sr. João Batista Gomes da Silva, no qual deverá ser efetuada a devida proporcionalização, à razão de 28/35, da parcela alusiva ao Bônus de Eficiência e Produtividade, instituído pela Lei 13.464/2017;
9.3.2. dê ciência desta deliberação ao sr. João Batista Gomes da Silva, alertando-o de que o efeito suspensivo proveniente da interposição de eventuais recursos, caso não providos, não o exime da devolução dos valores indevidamente percebidos após a notificação;
9.3.3. envie a esta Corte de Contas, no prazo de 30 (trinta) dias, por cópia, comprovante de que o interessado teve ciência desta deliberação.

Apreciação, para fins de registro, de aposentadoria concedida pela Superintendência Regional do Trabalho no Estado de Mato Grosso.

Primeira Câmara

3. Interessado: João Batista Gomes da Silva (XXX.510.101-XX).

13.1. Ministros presentes: Vital do Rêgo (na Presidência) e Benjamin Zymler (Relator).
13.2. Ministro-Substituto convocado: Weder de Oliveira.
13.3. Ministro-Substituto presente: Augusto Sherman Cavalcanti.

Sindicato Nacional dos Auditores Fiscais do Trabalho - SINAIT

JOAO BATISTA GOMES DA SILVA

BENJAMIN ZYMLER

Adoto como relatório, com os ajustes de forma pertinentes, a instrução elaborada no âmbito da Secretaria de Fiscalização de Integridade de Atos e Pagamentos de Pessoal e de Benefícios Sociais (Sefip) , a qual contou com a anuência dos dirigentes da unidade técnica e da representante do Ministério Público nos autos:
"INTRODUÇÃO
1.	Trata-se de ato de concessão de aposentadoria de João Batista Gomes da Silva, ex-servidor da Superintendência Regional do Trabalho no Estado de Mato Grosso.
2.	O ato foi submetido eletronicamente, para fim de registro, à apreciação do Tribunal de Contas da União (TCU) , de acordo com o art. 71, inciso III, da Constituição Federal. 
EXAME TÉCNICO
Encaminhamentos anteriores
3.	À peça 3, consta instrução propondo que o ato objeto destes autos fosse apreciado pela ilegalidade, a qual contou com anuência da Unidade Técnica e do membro do parquet (peças 4 e 5) .
4.	Por meio do Acórdão 2791/2018-TCU-Primeira Câmara, relator Ministro Benjamin Zymler, o ato foi apreciado pela ilegalidade (peça 7) .
5.	Irresignado com a decisão, o interessado recorreu ao STF e obteve decisão liminar por meio de Medida Cautelar em Mandado de Segurança (MS 35.812/DF, relator Ministro Alexandre de Moraes - peça 13) , nos seguintes termos: 
'Diante do exposto, presentes o fumus boni iuris e o periculum in mora, DEFIRO O PEDIDO LIMINAR para determinar ao Tribunal de Contas da União que: a) reaprecie os Acórdãos 2791/2018, 2792/2018, 2793/2018, 2794/2018, 2795/2018, 2796/2018, 3102/2018, 3103/2018 e 3104/2018, devendo proceder aos respectivos REGISTROS, desde que o único óbice aos registros das aposentadorias ou pensões seja a legitimidade do pagamento do Bônus de Eficiência e Produtividade, previsto na Lei Federal 13.464/2017; b) ressaltando a imposição de condição resolutiva, quanto ao pagamento da parcela referente ao Bônus de Eficiência e Produtividade, a depender da conclusão do Mandado de Segurança 35.498, de minha relatoria'.
6.	À peça 19, consta comunicação da CONJUR/TCU (datada de 4/5/2021) que a sentença liminar foi confirmada no mérito. À peça 24, registra-se a tramitação dos autos no STF, constatando-se que houve trânsito em julgado em 1/6/2021.
7.	Desta feita, a presente instrução tem por objetivo reanalisar o ato objeto destes autos, consoante exposto no decisum à peça 13.	
Exame das constatações
8.	O interessado foi inativado em 09/03/2017 em virtude de invalidez e com proventos proporcionais, computados mais de 28 anos de tempo de atividade.
9.	Em consulta ao contracheque à peça 21 (ref. jun/21) e em cotejo com a tabela salarial à peça 22, não se verifica irregularidade na rubrica de 'provento básico', que está sendo paga considerando o tempo de contribuição registrado no ato (28a 5m 11d) , incluindo os meses e dias efetivamente contribuídos.
10.	No que tange ao pagamento do 'bônus e eficiência' e considerando a medida cautelar exposta no item 5 desta instrução, caberá proposta de aplicação do entendimento sedimentado por meio do Acórdão 631/2018-TCU-Plenário, relator Ministro-substituto André de Carvalho, ante a situação presente possuir a mesma natureza daquela tratada no decisum em menção, cujo sumário foi vazado nos seguintes termos 
'PESSOAL. APOSENTADORIA. BÔNUS DE EFICIÊNCIA E PRODUTIVIDADE. PARCELA SUPOSTAMENTE ISENTA DA CORRESPONDENTE CONTRIBUIÇÃO PREVIDENCIÁRIA. IRREGULARIDADE SUPERVENIENTE AO INÍCIO DA VIGÊNCIA DOS ALUDIDOS ATOS. RECENTE DECISÃO DO STF COM EFICÁCIA SOBRE A PRESENTE ATUAÇÃO DO TCU. LEGALIDADE. CONCESSÃO DO RESPECTIVO REGISTRO. ARQUIVAMENTO SEM PREJUÍZO DO ADEQUADO ACOMPANHAMENTO SOBRE A ALUDIDA DECISÃO DO STF.'
11.	Considerando o tempo de aposentadoria no qual se enquadra o interessado, conforme estabelecido na tabela b, anexo IV, da Lei 13.464/2017 (peça 22 - '48<T1¿60' - 72%) , constata-se que o bônus de eficiência está sendo pago em valor integral (R$ 2160,00 = 72% de R$ 3000,00) em vez de obedecer a proporcionalidade dos proventos concedidos, conforme já exposto no item 9 desta instrução.
12.	Como a referida rubrica não constou no ato, caberá proposta para que a entidade ajuste o pagamento, a fim de que reflita a proporção dos proventos de aposentadoria.
CONCLUSÃO
13.	Será proposto que o ato seja apreciado pela legalidade, com proposta de determinação exposta no item 12.
PROPOSTA DE ENCAMINHAMENTO
14.	Ante o exposto, propõe-se:
a) considerar legal e determinar o registro do ato de concessão de aposentadoria do interessado JOAO BATISTA GOMES DA SILVA, ato número 10514678-04-2017-000001-8 (inicial) , com fundamento nos arts. 71, inciso III, da Constituição Federal, 1º, inciso V, e 39, inciso II, da Lei 8.443/1992 e 260, § 1º, do Regimento Interno do Tribunal de Contas da União;
b) determinar à Superintendência Regional do Trabalho no Estado do Mato Grosso, com fulcro no art. 71, inciso IX, da Constituição Federal, que ajuste o valor pago a título de bônus de eficiência, a fim de que reflita a proporção dos proventos de aposentadoria."
	É o relatório.

não há.

Procuradora-Geral Cristina Machado da Costa e Silva.

APOSENTADORIA PROPORCIONAL POR INVALIDEZ. INCLUSÃO NOS PROVENTOS, POR SEU VALOR INTEGRAL, DE PARCELA REMUNERATÓRIA DE NATUREZA PRO LABORE FACIENDO. ILEGALIDADE. NEGATIVA DE REGISTRO. DETERMINAÇÕES.

APOSENTADORIA (APOS)

Secretaria de Fiscalização de Integridade de Atos e Pagamentos de Pessoal e de Benefícios Sociais (Sefip).

Em exame, a aposentadoria do sr. João Batista Gomes da Silva, ex-auditor fiscal do trabalho da Superintendência Regional do Trabalho e Emprego no Estado de Mato Grosso, fundamentada no art. 40, § 1º, inciso I, da Constituição Federal (invalidez permanente) , com proventos calculados à razão de 28/35.
2.	Anteriormente, pelo Acórdão 2791/2018-TCU-Primeira Câmara, a concessão teve seu registro negado. O Supremo Tribunal Federal (STF) , todavia, ao julgar mandado de segurança impetrado pelo Sindicato Nacional dos Auditores Fiscais do Trabalho (Sinait) , houve por bem:
"determinar ao Tribunal de Contas da União que reaprecie os Acórdãos 2791/2018, 2792/2018, 2793/2018, 2794/2018, 2795/2018, 2796/2018, 3102/2018, 3103/2018 e 3104/2018, devendo proceder aos respectivos registros, desde que o único óbice aos registros das aposentadorias ou pensões seja a legitimidade do pagamento do Bônus de Eficiência e Produtividade, previsto na Lei Federal 13.464/2017" (MS 35812, relator Min. Alexandre de Moraes, DJE de 10/5/2021; grifei) .
3.	Assim, em nova intervenção, a Secretaria de Fiscalização de Integridade de Atos e Pagamentos de Pessoal e de Benefícios Sociais (Sefip) , embora vislumbre irregularidade na composição dos proventos atribuídos ao inativo (não proporcionalização da parcela bônus de eficiência) , manifesta-se favoravelmente ao registro do título de aposentação, ao argumento de que "a referida rubrica não constou no ato". Paralelamente, sugere determinação à origem para que "ajuste o valor pago a título de bônus de eficiência, a fim de que reflita a proporção dos proventos de aposentadoria".
4.	O Ministério Público, em cota singela, põe-se de acordo.
5.	Divirjo dos pareceres.
6.	Com efeito, diferentemente do que informa a unidade técnica, o chamado bônus de eficiência e produtividade, pago aos auditores fiscais do trabalho desde o mês de dezembro de 2016, integrou sim, desde o início, em março de 2017, o benefício previdenciário concedido ao sr. João Batista Gomes da Silva.
7.	Portanto, em que pese seu lançamento ter sido omitido no Sisac, a vantagem faz parte do ato que ora se aprecia e requer, destarte, a análise de sua exação pelo Tribunal.
8.	No ponto, cumpre esclarecer que, em respeito à decisão judicial acima referida, não se faz aqui nenhum juízo quanto à "legitimidade do pagamento do bônus", tomado em si mesmo, objeto específico do mandado de segurança impetrado pelo Sinait. Em outras palavras, não se discute neste processo o direito do ex-servidor de carrear a vantagem para a inatividade. Antes, o foco do exame se restringe à verificação da aderência do benefício previdenciário - e, naturalmente, de cada parcela que o compõe - aos contornos próprios da modalidade de inativação do interessado. 
9.	Pois bem, como dito acima, a aposentadoria do sr. João Batista Gomes da Silva é proporcional ao tempo de serviço, e, nada obstante, o bônus de eficiência e produtividade lhe está sendo pago em valor integral.
10.	Ora, é entendimento pacífico no âmbito deste Tribunal, consoante dispõe o Enunciado 266 de sua Súmula de Jurisprudência, que:
"As únicas parcelas que integram os proventos e que são isentas de proporcionalização, no caso de aposentadoria proporcional, são a Gratificação Adicional por Tempo de Serviço, a Vantagem Pessoal dos 'Quintos' e a vantagem consignada no art. 193 da Lei nº 8.112/1990."
11.	Semelhante, vale dizer, é o posicionamento do STF, como ilustra o seguinte trecho extraído da ementa do RE 400.344-CE (ênfase acrescentada) :
"A proporcionalidade da aposentadoria prevista na alínea 'c' do inciso III do art. 40 da carta de outubro, com a redação anterior à EC 20/98, deve incidir sobre o total da remuneração do servidor, e não apenas sobre o vencimento básico do cargo. Este é o sentido da expressão 'proventos proporcionais' (no plural) , lançada no dispositivo" (relator Min. Carlos Britto, DJ de 9/9/2005) .
12.	Ilegal, pois, na forma em que vem sendo paga, a concessão.
	Diante do exposto, voto no sentido de que este Colegiado adote a deliberação que ora submeto a sua apreciação.
TCU, Sala das Sessões Ministro Luciano Brandão Alves de Souza, em 19 de abril de 2022.
BENJAMIN ZYMLER 
Relator